臺灣嘉義地方法院刑事判決
111年度交易字第76號
公  訴  人  臺灣嘉義地方檢察署檢察官
被      告  王昆和


上列被告因過失致重傷害案件，經檢察官提起公訴（111年度偵
字第1894號），本院判決如下：
    主    文
王昆和犯過失致重傷害罪，處有期徒刑捌月。
    犯罪事實
一、王昆和於民國110年7月4日下午3時41分許，駕駛牌照號碼J7
    -4731號自用小客車沿嘉義巿西區世賢路2段慢車道由北往南
    方向行駛，途經同市○○路0段00號前，本應注意欲超越同一
    車道之前車時，需先按鳴喇叭二單響或變換燈光一次，俟前
    行車減速靠邊或以手勢或亮右方向燈表示允讓後，後行車始
    得超越；超越時應顯示左方向燈並於前車左側保持半公尺以
    上之間隔超過，行至安全距離後，再顯示右方向燈駛入原行
    路線，而依當時天氣睛、日間自然光線、柏油路面且乾燥、
    路面無缺陷亦無障礙物、視距良好之路況，並無不能注意之
    情事，竟疏未注意遵循上開規定，貿然超車，以至與前方由
    黃精華騎乘之牌照號碼CF7-663號普通重型機車發生碰撞，
    致賴黃精華倒地受有頭部外傷併右側急性硬腦膜下出血和中
    線偏移，經開顱手術移除血塊、急性腦梗塞，左側放射冠狀
    區域，伴右側偏癱、左側髖臼骨折，行開放性復位內固定手
    術、呼吸衰竭，行氣管切開術、糖尿病，經藥物治療、高血
    壓，經藥物治療仍呈現意識不清，而達於身體或健康上重大
    難治之重傷害程度。
二、案經臺灣嘉義地方檢察署檢察官指定賴黃精華之子賴松熙代
    行告訴後，偵查起訴。
　　理    由
一、本判決後述所引用之傳聞證據，被告王昆和於審理時表示沒
    有意見而不予爭執(本院卷第35頁），且迄至言詞辯論終結
    前均未聲明異議，本院審酌上開證據資料製作時之情況，尚
    無違法不當及證明力明顯過低之瑕疵，亦認為以之作為證據
    應屬適當，爰依刑事訴訟法第159條之5第2項之規定，肯認
    均有證據能力。
二、
(一)被告之行為成立過失致重傷害罪：
　　上開犯罪事實，業據被告於審理時坦承不諱(本院卷第38至3
    9、85至86頁)，核與證人即代行告訴人賴松熙於偵查中之供
    證情節大致相符，並有臺中榮民總醫院嘉義分院診斷證明書
    暨病歷摘要表(補充)、道路交通事故現場圖及調查報告表(
    一)及(二)、監視器光碟及畫面截圖、車禍現場及肇事車輛
    照片在卷可考，且與本院勘驗案發時道路監錄畫面之結果相
    符，有勘驗筆錄在卷可參，勘驗結果為：「被害人騎乘機車
    在前方並緩慢向左偏，被告開車自被害人左後方直接前行，
    導致被告之汽車擦撞被害人之機車，以致被害人人車倒地。
    」(本院卷第38頁)，足認被告上揭任意性自白確與事實相符
    ，堪以採信。又「汽車欲超越同一車道之前車時，須先按鳴
    喇叭二單響或變換燈光一次，俟前行車減速靠邊或以手勢或
    亮右方向燈表示允讓後，後行車始得超越，且超越時應顯示
    左方向燈並於前車左側保持半公尺以上之間隔超過，行至安
    全距離後，再顯示右方向燈駛入原行路線。」於道路交通安
    全規則第101條第1項第3款前段、第5款分別訂有明文，而依
    上揭道路交通事故調查報告表（一）之記載及現場蒐證照片
    所示，本案車禍事故發生時天氣睛、日間自然光線、柏油路
    面且乾燥、路面無缺陷亦無障礙物、視距良好，被告應無不
    能注意之情事，然被告竟疏於注意前揭規定，貿然超車，致
    與被害人賴黃精華所騎機車發生碰撞，造成被害人賴黃精華
    倒地受有前述傷勢，被告對本案車禍事故之發生，自有過失
    。又被害人賴黃精華確係因本案車禍事故而受有前揭傷勢，
    被告上開過失行為與被害人賴黃精華受重傷之結果間，顯具
    有相當因果關係。另，起訴書認為被告違反之客觀注意義務
    為「汽車行駛時，駕駛人應注意車前狀況及兩車並行之間隔
    ，並隨時採取必要之安全措施」而與本院之認定不同，應予
    更正(本院之見解與臺灣高等法院臺南分院108年度交上易字
    第565號判決相同)。
(二)被害人賴黃精華無肇事因素：　　
　　卷附交通部公路總局嘉義區監理所嘉雲區車輛行車事故鑑定
    會鑑定意見書、交通部公路總局行車事故鑑定覆議會覆議意
    見書固然分別認為：「一、王昆和駕駛自用小客車，行經路
    段，超越時，未注意車前狀況，並保持兩車並行之安全間隔
    ，同為肇事原因。二、賴黃精華駕駛普通重型機車，行經路
    段，往左偏行，未注意兩車並行之安全間隔，同為肇事原因
    。(另無照駕駛有違規定)」「賴黃精華駕駛普通重型機車，
    行經同向車道路段，逐漸往左偏行時，未充分注意兩車並行
    之安全間隔，與王昆和駕駛自用小客車，行經同向同車道路
    段，即將超越右前車輛時，未充分注意車前狀況，並隨時採
    取必要之安全措施，同為肇事原因。(另賴黃精華無照駕駛
    有違規定)」(他字卷頁41、本院卷頁67)。但：
 1、道路交通安全規則第94條第3項固規定「汽車行駛時，駕駛
    人應注意車前狀況及兩車並行之間隔，並隨時採取必要之安
    全措施，不得在道路上蛇行，或以其他危險方式駕車。」（
    該條項於104年6月30日配合道路交通管理處罰條例條例第45
    條第1項第2款條文用語，修正「併行」文字為「並行」，實
    質內容不生影響），就其中所謂兩車並行之間隔，所謂之「
    並行」，參酌同規則第97條第1項第3款「在劃有行車分向線
    之路段，超車時得駛越，但不能並行競駛」、第126條第2項
    「慢車行駛，不得爭先、爭道、並行競駛或以其他危險方式
    駕駛」等相關用語之規定，可知該條例第94條第3項所謂車
    輛並行之間隔，當指兩車同向行進時，需注意與左右車輛之
    距離，避免有突發狀況時保有緩衝之空間，或是避免變換車
    道時或左右轉時因距離過近發生擦撞，以及避免對於左右兩
    側車道併行車輛形成壓迫及風險，而此規定於同向同車道之
    前後車，並不適用之。
　　    查，本案車禍路段為無標誌、未劃分標線道路之單行道
        (單車道)，被害人賴黃精華騎乘之機車為「前車」，被
        告駕駛之汽車為「後車」，並非兩車同向左右各自行進
        ，從而被害人賴黃精華並無遵守「充分注意兩車並行之
        安全間隔」之義務。況且，汽車駕駛人在單車道不得駕
        車與他車並行，於道路交通管理處罰條例第45條第1項
        第2款規定甚詳，而既然在單行道上不得駕車並行，則
        被害人賴黃精華更無注意兩車並行安全間隔之義務。
 2、「慢車行駛之車道，應依標誌或標線之規定行駛；無標誌或
    標線者，應在劃設之慢車道上靠右順序行駛，在未劃設慢車
    道之道路，應靠右側路邊行駛。」於道路交通安全規則第12
    4條第3項第1款前段訂有明文，但此規定僅在規範「慢車」
    始有靠右側路邊行駛之義務。又「汽車駕駛人，不在未劃分
    標線道路之中央右側部分駕車者，處新臺幣六百元以上一千
    二百元以下罰鍰。但單行道或依規定超車者，不在此限。」
    於道路交通管理處罰條例第39條著有明文，惟依該條「但書
    」之規定，單行道之汽車(含機車)駕駛人，在未劃分標線道
    路上行駛，並無靠右側駕車之義務。另「機車行駛之車道，
    應依標誌或標線之規定行駛；無標誌或標線者，依下列規定
    行駛：一、在未劃分快慢車道之道路，應在最外側二車道行
    駛；單行道應在最左、右側車道行駛。」於道路交通安全規
    則第99條第1項第1款亦有明訂，然而本款規定係針對機車行
    駛於「同向兩車道以上」之道路時，究應行駛於何車道所作
    之規範，不適用在「同向單一車道」之情形。再者，「汽車
    除行駛於單行道或指定行駛於左側車道外，在未劃分向線或
    分向限制線之道路，應靠右行駛。」於道路交通安全規則第
    95條第1項前段明訂甚詳，依該規定之「除書」可知，行駛
    在單行道之汽車(包含機車)，並無靠右行駛之義務。
　　    查，本案車禍路段為未劃分標線之同向單一車道，被害
        人賴黃精華所騎乘者也非慢車，因此被害人賴黃精華在
        該路段之中央、甚至「靠左」行駛，皆無不可。何況，
        在同向同車道行駛之前後二汽車，當前車轉彎時，其轉
        彎之幅度有時可能已接近直角，但依交通部101年10月2
        5日交路字第1010413264號函釋：「道路交通安全規則
        第94條第1項已明文汽車在同一車道行駛時，除擬超越
        前車外，後車與前車之間應保持隨時可以煞停之距離；
        如汽車係於同一車道行駛，則其前後車之行車秩序，係
        應遵守同規則第94條第1項之規定，亦即同向同車道行
        駛之前後二汽車，並不生轉彎車應讓直行車之疑義課題
        等旨。」之內容，可知道路交通安全規則規定之「轉彎
        車應讓直行車先行」，於同向同車道之前後車，並不適
        用，此時前車仍無注意後車之義務。因是，依舉重以明
        輕之法理，被害人賴黃精華由該路段中央緩慢而逐漸向
        左偏行，此種輕微、徐徐之偏行，並非突然、大幅度而
        類似轉彎、路邊起駛之變換行向，亦非行向反覆不定而
        類似蛇行之危險駕駛，顯然不可將被害人賴黃精華之行
        駛動態，比附援引逕認其也有與轉彎或路邊起駛之汽車
        駕駛人，同樣應有注意(後車)直行車之義務。是被害人
        賴黃精華騎車無違規之處可言。
 3、就同向單一車道之前車與後車之行車秩序，在後車不超越前
    車之情形下，道路交通安全規則第94條第1項已明文「汽車
    在同一車道行駛時，除擬超越前車外，後車與前車之間應保
    持隨時可以煞停之距離。」而在後車欲超越前車之狀況下，
    道路交通安全規則第101條第1項第3款前段、第5款亦分別規
    定「汽車欲超越同一車道之前車時，須先按鳴喇叭二單響或
    變換燈光一次，俟前行車減速靠邊或以手勢或亮右方向燈表
    示允讓後，後行車始得超越，且超越時應顯示左方向燈並於
    前車左側保持半公尺以上之間隔超過，行至安全距離後，再
    顯示右方向燈駛入原行路線。」由上可知，如汽車係於同一
    車道行駛，其前後車行車秩序之風險責任分配，於前後二汽
    車直行、後車不超越前車時，係由後車負注意保持安全間距
    之義務，於前後二汽車直行、後車欲超越前車時，亦係由後
    車負警示責任使前車知悉、待前車允讓始能越車之義務。凡
    此，均無從課予前車時時刻刻均要注意保持安全間隔，以讓
    不知何時出現之後車可以安全超車之義務。
 4、綜上，被害人賴黃精華就本件車禍事故並無過失，應由被告
    負過失全責。前開交通部公路總局嘉義區監理所嘉雲區車輛
    行車事故鑑定會鑑定意見書、交通部公路總局行車事故鑑定
    覆議會覆議意見書認為被害人賴黃精華同為肇事原因之意見
    ，未克採納。至於被告爭執被害人賴黃精華所騎機車之輪胎
    胎紋已磨平、腳架未收起等節(本院卷第85頁)，僅是被害人
    賴黃精華有無單純違反交通法規之問題，無關過失與否之認
    定，附此說明。　　
(三)本案事證明確，被告上揭犯行洵堪認定，應予依法論科。
三、核被告所為，係犯刑法第284條後段之過失致重傷害罪。被
    告肇事後，於有偵查權之機關或公務員發覺犯罪前，向到場
    處理之警員自首坦承其為肇事者等情，有嘉義市政府警察局
    道路交通事故肇事人自首情形紀錄表附卷可稽（他字卷第19
    頁），參以被告事後並未逃避偵、審程序，應認其所犯上開
    過失致重傷害罪犯行合於自首之要件，爰依刑法第62條前段
    之規定，予以減輕其刑。爰以行為人之責任為基礎，審酌：
    （1）被害人賴黃精華身受之重傷害，致其經治療後仍意識
    不清，勢必無法自理生活，需由他人照護始能度日，此對被
    害人賴黃精華及其家屬之往後生活影響甚鉅且持續；(2)被
    告前無犯罪科刑之紀錄，有臺灣高等法院被告前案紀錄表存
    卷可佐(本院卷第9至10頁)；（3）被告違反注意義務之態樣
    ；（4）被告為肇事原因，被害人賴黃精華無肇事因素；（5
    ）被告與代行告訴人調解不成立，有本院調解事件處理情形
    陳報表在卷可參(本院卷第91頁)；(6)被告於審理時自陳高
    工畢業、已退休、已婚、生有3名女子(本院卷第39頁)；(7)
    代行告訴人表示希望法院從重量刑之意見(本院卷第40、87
    頁)等一切情狀，而量處如主文所示之刑。
據上論斷，應依刑事訴訟法第299條第1項前段（依刑事判決精簡
原則，僅記載程序法條），判決如主文。
本案經檢察官邱朝智提起公訴，由檢察官陳昱奉到庭執行職務。
中　　華　　民　　國　　111 　年　　6 　　月　　20　　日
                  刑事第四庭    法　官　康敏郎
以上正本證明與原本無異。
如不服本判決應於收受判決後20日內向本院提出上訴書狀，並應
敘述具體理由；其未敘述上訴理由者，應於上訴期間屆滿後20日
內向本院補提理由書（均須按他造當事人之人數附繕本）「切勿
逕送上級法院」。告訴人或被害人如對於本判決不服者，應具備
理由請求檢察官上訴，其上訴期間之計算係以檢察官收受判決正
本之日期為準。
中　　華　　民　　國　　111 　年　　6 　　月　　20　　日
                                書記官　陳佾澧
附錄本案論罪科刑法條：
刑法第284條：
因過失傷害人者，處一年以下有期徒刑、拘役或十萬元以下罰金
；致重傷者，處三年以下有期徒刑、拘役或三十萬元以下罰金。